ACORDAO-COMPLETO-2302087

ACÓRDÃO 1286/2019 ATA 5/2019 - SEGUNDA CÂMARA

VISTOS, relatados e discutidos os embargos de declaração opostos por Francisco Araújo Galeno, prefeito municipal de Luís Correia/PI na gestão de 2009 a 2012, contra o Acórdão 6337/2017-TCU-Segunda Câmara, que apreciou recurso de reconsideração outrora interposto pelo embargante contra o Acórdão 483/2016-TCU-Segunda Câmara, referente a tomada de contas especial instaurada pela Fundação Nacional de Saúde - Funasa,   
ACORDAM os Ministros do Tribunal de Contas da União, reunidos em Sessão da 2ª Câmara, diante das razões expostas pelo Relator, em:
9.1. com fundamento no art. 34 da Lei 8.443/1992, conhecer dos embargos de declaração opostos por Francisco Galeno de Araújo para, no mérito, rejeitá-los;	
9.2. dar ciência da deliberação ao embargante e aos interessados.

Embargos de declaração interposto contra acórdão que negou provimento a recurso de reconsideração em tomada de contas especial que julgou irregulares as contas do embargante e  aplicou-lhe multa em razão do não atingimento dos objetivos pactuados em convênio  celebrado com a finalidade de construir e colocar em operação sistema de abastecimento de água na localidade de Camurupim.

Segunda Câmara

Prefeitura Municipal de Luiz Correia - PI.

3. Interessados/Responsáveis/Recorrentes:
3.1. Responsável: Francisco Araújo Galeno (XXX.282.103-XX).
3.2. Recorrente: Francisco Araújo Galeno (XXX.282.103-XX).

13.1. Ministros presentes: Ana Arraes (Presidente), Augusto Nardes (Relator) e Raimundo Carreiro.
13.2. Ministro-Substituto convocado: Marcos Bemquerer Costa.
13.3. Ministro-Substituto presente: André Luís de Carvalho.

Francisco Araujo Galeno

AUGUSTO NARDES

Ministro Augusto Nardes.

Adoto como relatório a instrução elaborada no âmbito da Secretaria de Recursos (Serur) , que foi aprovada de forma unânime pelo corpo dirigente:
"INTRODUÇÃO
1.	Trata-se de embargos de declaração opostos por Francisco Araújo Galeno, prefeito municipal de Luís Correia/PI na gestão de 2009 a 2012, novamente eleito, em 2016, para a gestão 2017 a 2020, contra o Acórdão 6337/2017-TCU-Segunda Câmara (peça 47) , que apreciou recurso de reconsideração outrora interposto pelo embargante contra o Acórdão 483/2016-TCU-Segunda Câmara, referente a tomada de contas especial instaurada pela Fundação Nacional de Saúde - Funasa. Eis o teor da deliberação embargada: 
ACORDAM os ministros do Tribunal de Contas da União, reunidos em sessão da Segunda Câmara, ante as razões expostas pelo Relator e com fundamento nos arts. 32, inciso I, e 33 da Lei 8.443/1992, c/c o art. 285 do Regimento Interno, em:
9.1. conhecer do recurso de reconsideração interposto por Francisco Araújo Galeno e, no mérito, negar-lhe provimento, mantendo-se inalterado o acórdão recorrido; e 
9.2. dar ciência desta deliberação ao recorrente, ao Procurador-Chefe da Procuradoria da República no Estado do Piauí e aos demais órgãos/interessados cientificados do acórdão recorrido.
HISTÓRICO 
2.	Cuidam os autos de tomada de contas especial instaurada pela Fundação Nacional de Saúde - Funasa em desfavor do Sr. Francisco Araújo Galeno, prefeito municipal de Luís Correia/PI, em razão do não atingimento dos objetivos pactuados no Convênio CV 2810/2005 (Siafi 557163, peça 1, p. 31) , celebrado com a finalidade de construir e colocar em operação sistema de abastecimento de água na localidade de Camurupim, que teve como vigência o período entre 26/12/2005 a 31/7/2012.
2.1.	Para execução do objeto, foram previstos gastos de R$ 160.000,00, tendo sido transferido ao Município o valor de R$ 128.000,00, em duas parcelas de R$ 64.000,00, em 4/7/2006 e 8/9/2009. A prestação de contas parcial, relativa à primeira parcela executada, foi apresentada pelo prefeito antecessor, Sr. Antônio José dos Santos Lima (gestão 2005-2008) , em 22/12/2006, e aprovada pelo Órgão concedente.
2.2.	Após vistoria técnica promovida pela Funasa em 2012 (peça 1, p. 297-299) , já na gestão do Sr. Francisco Araújo Galeno (2009-2012) , constatou-se a ocorrência de dano na obra executada na barragem, em decorrência de enchente ocorrida em 2010, além da constatação da não execução de diversos serviços previstos no plano de trabalho. 
2.3.	Com a certificação da irregularidade das contas pelo Controle Interno e imputação de responsabilidade ao Sr. Francisco Araújo Galeno, o processo aportou nesta Corte de Contas, tendo a Secex/PI, com endosso do MP/TCU, proposto o arquivamento do processo sem julgamento de mérito, por entender afastada a responsabilidade do ora recorrente, pelas seguintes razões:
	a) a 2ª parcela dos recursos foi liberada somente mais de três anos após a 1ª parcela, em setembro/2009 contra setembro/2006, após sucessivas prorrogações de ofício da vigência do convênio pela concedente;
	b) ausência de comprovação de que o Sr. Francisco Araújo Galeno tenha sido comunicado da liberação dos valores relativos à 2ª parcela;
	c) a Funasa somente teria solicitado manifestação do município sobre o interesse em continuar as obras em 2011; e 
	d) parte das obras ter sido danificada pela enchente, de modo que não seria razoável exigir que o então prefeito concluísse o objeto da avença com o mesmo valor inicialmente pactuado.
2.4.	Todavia, a 2ª Câmara deste Tribunal entendeu ter havido omissão do prefeito sucessor, Francisco Araújo Galeno, no sentido de preservar o patrimônio público e dar continuidade ao Convênio 2810/2005 durante sua gestão, considerando ainda a omissão do gestor em manifestar ou não interesse na continuidade das obras quando instado pela Funasa, ordenando nova citação do responsável, por meio do Acórdão 6446/2014-TCU-Segunda Câmara (peça 7) . 
2.5.	Por conseguinte, o Ministro Relator do feito, acolhendo os pareceres definitivos da unidade técnica (peças 18-20) , secundados pelo MP/TCU (peça 21) , encaminhou seu voto (peça 23) no sentido de acolher parcialmente as alegações de defesa do responsável, para afastar sua responsabilidade quanto ao débito da segunda parcela, devolvida ao Órgão concedente com os respectivos rendimentos financeiros (peça 2, p. 13) .
2.6.	Nada obstante, o Ministro Relator considerou que as contas do ora recorrente deviam ser julgadas irregulares, com a imputação de multa, em razão da conduta omissivo-comissiva do então prefeito que contribuiu diretamente para deterioração dos serviços realizados com recursos federais aportados na 1ª parcela do ajuste, incorrendo em ato ilegítimo de que resultou dano ao erário, o que ensejou a prolação do Acórdão 483/2016-TCU-Segunda Câmara (peça 22) .
2.7.	Inconformado com a deliberação, o Sr. Francisco Araújo Galeno interpôs recurso de reconsideração (peça 26) , cujas suas razões recursais foram objeto de exame por esta Serur na instrução constante da peça 39, a qual propôs a negativa de provimento ao apelo interposto pelo recorrente. 
2.8.	No que interesse à presente análise, a mencionada instrução firmou as seguintes conclusões:
	a) a responsabilidade do Sr. Francisco Galeno não podia ser afasta em virtude de excludente de forma maior (enchente) e pela insuficiência de recursos remanescentes para conclusão da obra, uma vez que se constatou a conduta omissa do gestor frente ao patrimônio público;
	b) a ausência de conhecimento do referido gestor sobre hipotética irregularidade do processo de contratação da empresa não era excludente de responsabilidade. 
2.9.	O Relator do recurso, Exmo. Ministro Augusto Nardes, acolheu a proposta desta Secretaria, endossada pelo MP/TCU, o que resultou na prolação do Acórdão 6337/2017-TCU-Segunda Câmara (peça 47) , por meio do qual negou-se provimento ao recurso de reconsideração do Sr. Francisco Galeno. 
2.10.	Na ocasião, o Relator fez as seguintes considerações no seu Voto condutor acerca das questões acima mencionadas:
7. Quanto aos argumentos de que sua responsabilidade deveria ser afastada em razão da presença de excludente de força maior, consubstanciada na ocorrência de enchente que teria ocasionado danos à obra em andamento, aliada à insuficiência de recursos para dar continuidade à execução do convênio, observo que os argumentos apresentados em sede recursal são de mesmo teor daqueles apresentados em sede de alegações de defesa, devidamente rejeitados por este Tribunal no voto do Relator a quo. 
8. Assim, não havendo elementos novos que justifiquem qualquer alteração no mérito do julgado em relação a esse argumento, como bem assevera a Serur em sua instrução, descabe acolhê-lo. 
9. Por fim, quanto ao derradeiro argumento de que sua responsabilidade deveria ser excluída em face do não conhecimento do recorrente acerca da regularidade do processo de contratação da empresa executora, ressalto que esse argumento já fora igualmente suscitado em sede de alegações de defesa. 
10. Naquela ocasião, acolhendo pareceres uniformes exarados nos autos, o Relator a quo asseverou em seu voto que "a conduta omissivo-comissiva do então prefeito contribuiu diretamente para a deterioração dos equipamentos adquiridos com os recursos federais aportados na primeira parcela do ajuste, incorrendo, então, na prática de ato ilegítimo de que resultou dano ao erário", do que resultou a aplicação da multa contra a qual se insurge o ora recorrente.
11.	 Com essas considerações, entendo que também não mereça prosperar o recurso de reconsideração em relação a esse argumento. Portanto, esgotados os argumentos recursais, não se podendo também reconhecer a boa-fé do responsável, e evidenciada a ausência de quaisquer outros elementos capazes de alterar o juízo anteriormente formulado, acompanho os pareceres e voto por que seja negado provimento ao recurso.
2.11.	Irresignado com o julgamento do recurso, o Sr. Francisco Galeno novamente ingressou nos autos, desta feita para opor embargos de declaração (peça 54) ao Acórdão 6337/2017-TCU-Segunda Câmara, no qual aponta a existência de omissões e contradição na mencionada deliberação, requerendo, em suma, seja dado provimento ao recurso a fim de afastar sua responsabilidade e aprovar as respectivas contas.
2.12.	Mediante o despacho presente à peça 58, o Ministro Augusto Nardes encaminhou aos autos a esta Secretaria para exame dos mencionados embargos de declaração, o que doravante se passa a fazer.
ADMISSIBILIDADE
3.	Reitera-se o exame preliminar desta Secretaria (peça 59) , que concluiu pelo conhecimento dos embargos de declaração, bem assim pela concessão de efeito suspensivo ao subitem item 9.1 do Acórdão 6337/2017-TCU-Segunda Câmara.
MÉRITO 
4.	Constitui objeto da presente análise definir se existem ou não os vícios apontados no acórdão recorrido, a saber:
	a) omissões em relação aos seguintes pontos:
a.1) circunstâncias da ocorrência de força maior e da ausência de comunicação da liberação da segunda parcela; 
a.2) inviabilidade de continuidade da obra em razão da ausência de conhecimento sobre o processo de contratação da empresa;
	a.3) inexistência de prejuízo praticado pelo embargante; e 
b) contradição em relação à alegada ausência de solicitação do embargante para repactuação do ajuste. 
5.	Da inexistência das omissões apontadas na deliberação embargada. 
Argumentos
5.1.	O embargante aponta (peça 54, p. 3) suposta omissão relacionada às circunstâncias da ocorrência de força maior e da ausência de comunicação da liberação da segunda parcela, as quais não teriam sido enfrentadas no acórdão embargado e constituiriam fato novo, ensejando, assim, a oposição dos presentes embargos. 
5.2.	Nesse sentido, alega primeiramente que o acórdão foi omisso acerca da data da enchente ocorrida em 2010 e que destruiu a parcela da obra, sustentando que tal fato foi decisivo para o problema verificado no convênio. Afirma que, quando o embargante encaminhou ofício à Funasa no ano de 2012, o aludido evento já havia ocorrido, de forma que somente teria tido conhecimento do ajuste após a mencionada enchente. 
5.3.	Do mesmo modo, sustenta que a liberação da parcela em setembro de 2009 não foi informada ao embargante, tendo a Funasa enviado comunicado a respeito somente em 2011, depois da enchente. Ademais, afirma que já havia demonstrado em sua primeira defesa apresentada ao TCU que o ex-prefeito era seu adversário político e que não teve acesso a qualquer documento, tampouco foi informado acerca da existência do convênio. 
5.4.	Assim, entende que a justificativa apresentada para rejeitar sua defesa deve ser revista, pois, contrariamente ao que concluiu a análise desta Serur, a enchente foi sim o fundamento único que deu origem aos danos da obra e que inviabilizaram a sua conclusão. 
5.5.	Noutro ponto de seu recurso (peça 54, p. 5) , o embargante alega existir omissão relacionada à inviabilidade de continuidade da obra em razão da ausência de conhecimento acerca da regularidade do processo de contratação dos serviços. 
5.6.	Nessa linha, afirma que, apesar de a análise da Serur ter afastado sua tese defensiva, o acórdão deste Tribunal, quando do primeiro julgamento (peça 7) , teria confirmado a constatação de irregularidade nas licitações, de modo que os questionamentos então apresentados pelo responsável estavam baseados em indícios concretos acerca da referida ocorrência. Assevera, ainda, que caso o embargante tivesse dado continuidade à obra, aí sim estaria praticando uma ilegalidade. 
5.7.	Desta forma, tendo por base esse fundamento, ou seja, a impossibilidade de dar continuidade a um processo em que foram constatadas irregularidades, defende o embargante que sua responsabilidade deve ser afastada, sendo, pois, o acórdão omissão sobre tal matéria, a qual não teria sido examinada nos julgamentos anteriores deste Tribunal.
5.8.	Por fim, afirma (peça 54, p. 5) existir omissão relacionada à inexistência de prejuízo praticado pelo embargante, uma vez que a deliberação embargada não teria pronunciado acerca da conduta de cautela do gestor que, ao deixar de dar continuidade à obra, evitou, na verdade, prejuízos maiores para os cofres públicos. 
Análise:
5.9.	Não assiste razão ao embargante, porquanto inexistentes as omissões apontadas na deliberação recorrida.   
5.10.	Cabe relembrar, consoante a jurisprudência deste Tribunal, que a omissão passível de correção pela via dos embargos de declaração deve consistir em lacuna referente à conclusão do julgado, não a que diz respeito aos argumentos das partes, os quais podem ser rejeitados implicitamente, de modo que o julgador não está obrigado a responder um a um os argumentos invocados na defesa apresenta (Acórdão 2725/2015-TCU-Plenário, Rel. Min. José Múcio Monteiro) .
5.11.	Assim, a omissão deve se referir a questão que deixou de ser decidida, embora fosse essencial ao desfecho lide, não caracterizando, portanto, lacuna a ausência de manifestação quanto a argumento das partes que não se mostrarem imprescindíveis à formação do convencimento do julgador para a solução da controvérsia versada nos autos (Acórdão 7774/2015-TCU-Segunda Câmara, Rel. Min. José Múcio Monteiro) .
5.12.	Na espécie, verifica-se que as supostas omissões apontadas pelo embargante constituem, na realidade, argumentos então declinados pelo Sr. Francisco Araújo Galeno no seu recurso de reconsideração e que foram sim considerados no julgamento, ainda que não tenham sido não refutados um a um na deliberação recorrida, conforme excerto da instrução desta Serur transcrito a seguir:
4.	Da excludente de responsabilidade em virtude de força maior e da insuficiência de recursos para conclusão da obra (peça 26, p. 5-7) .
4.1. O recorrente argumenta não ser possível imputar-lhe a responsabilidade pelos danos ocasionados nas obras realizadas com a primeira parcela do recurso, em razão da enchente ocorrida em 2010, o que imporia o afastamento da responsabilidade, como estabelecem os arts. 43 e 393 do Código Civil (p. 5-6) .
4.2. Alega ainda que não foi notificado pela Funasa sobre a liberação da segunda parcela em 8/9/2009, tendo somente sido informado no ano de 2011 sobre a continuidade do convênio, após o sinistro ocorrido em 2010 (p. 6) .
4.3. Afirma ter sido reconhecido pelo próprio tribunal que os recursos relativos à segunda parcela forma mantidos em aplicação financeira e, posteriormente, restituídos ao erário federal, o que excluiria a responsabilidade do recorrente sobre a não conclusão do empreendimento (p. 6) .
4.4. Assevera que o convênio foi celebrado pelo prefeito anterior, no exercício de 2005, e somente em 2011, ou seja, mais de cinco anos depois, o gestor foi comunicado pela Funasa acerca do convênio, sendo que sequer fora comunicado sobre a liberação da segunda parcela, conforme constaria do próprio Acórdão recorrido (p. 6-7) .
4.5. Afirma não ser razoável que uma obra projetada em 2005 fosse realizada com os mesmos recursos após transcorridos mais de 5 anos, sobretudo com a ocorrência da enchente que a danificou parcialmente, ferindo de morte o equilíbrio econômico-financeiro do contrato (p. 7) .
4.6. Assevera que caso houvesse aplicado a segunda parcela, o prejuízo teria efetivamente ocorrido, pois a obra não teria sido concluída, dada a ausência de recursos financeiros, motivo pelo qual requer o reconhecimento dos postulados da razoabilidade e proporcionalidade para afastar sua responsabilidade (p. 7) .
Análise:
4.7. A alegação da ocorrência de força maior para afastar a responsabilidade do ex-gestor mostra-se inábil a alterar o juízo adotado nestas contas. Isso porque, o fato da natureza em si não foi o único motivo determinante para o abandono da obra e a sua não conclusão. 
4.8. O ex-gestor assumiu a Prefeitura em 2009, e não se interessou pelo andamento dos contratos e convênios firmados pelo Município, mas deles teve conhecimento, pois afirma, no Ofício 129, de 27 de julho de 2012, direcionado à Funasa (peça 16, p. 8 e peça 26, p. 27) , não deter conhecimento sobre a 'regularidade do processo licitatório' do Convênio 2810/05, para justificar sua inércia em relação a um projeto iniciado por seu antecessor, em ofensa aos princípios da eficiência e da economicidade, de estatura constitucional. 
4.9. Além disso, antes mesmo do sinistro, o Município de Luiz Correia foi contemplado com a segunda parcela do ajuste, em setembro de 2009 (peça 1, p. 173) . Até então, o Município não tomara qualquer providência para salvaguardar os serviços já realizados ou a eles dar continuidade. Naturalmente, uma obra inacabada está mais sujeita a estragos e danos causados por eventos extremos do que um empreendimento solidamente concluído.
4.10. Desassiste razão ao recorrente, ainda, pois o ex-alcaide não se socorreu de qualquer medida visando à recomposição do equilíbrio econômico-financeiro do convênio, inclusive com a arrimo na teoria da imprevisão, em virtude do fenômeno natural ocorrido, álea econômica extraordinária, que segundo Maria Sylvia Zanella Di Pietro, corresponde a:
'...circunstâncias externas ao contrato, estranhas à vontade das partes, imprevisíveis, excepcionais, inevitáveis, que causam desequilíbrio muito grande no contrato, dando lugar à aplicação da teoria da imprevisão; a Administração Pública, em regra, responde pela recomposição do equilíbrio econômico-financeiro'. (DI PIETRO, Maria Sylvia Zanella. Direito administrativo / Maria Sylvia Zanella Di Pietro. - 27. ed. São Paulo: Atlas, 2014, p. 290) .
4.11. No caso versado, o recorrente poderia também alegar alteração unilateral do ajuste, pelos adiamentos sucessivos na liberação das parcelas, que impusesse à Administração a obrigação de restabelecer o equilíbrio voluntariamente rompido, consoante leciona a mesma autora.
4.12. Portanto, caso entendesse, como alega, que os recursos seriam insuficientes para a conclusão das obras, ou verificasse a impossibilidade de a elas dar prosseguimento, deveria buscar a repactuação do ajuste, em bases financeiras compatíveis com as alterações de custos de materiais e mão de obra decorrentes da prorrogação do Convênio, ex officio, por parte da Funasa, e consequente atraso no repasse das parcelas subsequentes. Além disso, o recorrente não efetuou a devolução dos recursos depositados e aplicados na conta do convênio, o que só foi feito na gestão da Prefeita Adriane Maria Magalhães Prado (peça 2, p. 13) .
 (...) 
4.15. Descabe, por fim, a alegação de eventual ofensa aos princípios constitucionais da proporcionalidade e razoabilidade, na medida em que o recorrente não foi responsabilizado em débito pela absoluta ausência de serventia do empreendimento para a comunidade local, mas tão somente em multa, pela desídia e descaso pelo erário, em virtude da omissão em dar continuidade às obras ou repactuar o ajuste em bases viáveis para conclusão do empreendimento, o que caracterizou ato ilegítimo de que resultou dano ao erário. 
4.16. Não merecem acolhida, desse modo, os argumentos recursais esposados. 
5. Da ausência de conhecimento do recorrente sobre a regularidade do processo de contratação da empresa (peça 26, p. 7-8) .
5.1. O recorrente assevera que ao assumir a gestão do Município não teve conhecimento acerca da regularidade do processo licitatório realizado para execução da obra bem como não teve ciência se a obra estava sendo realizada de acordo com o projeto e muito menos da liberação dos recursos (p. 7) .
5.2. Afirma que enviou ofício à Funasa em 2012, apresentando as informações requeridas e os motivos da não continuidade das obras, e ainda que o valor da 2ª parcela do convênio permanecia depositado na mesma conta. No mesmo ofício, o gestor pleiteou que caso a Funasa entendesse pela lisura do processo fosse prorrogado o convênio e celebrado termo aditivo para continuidade da obra. Indica falhas no processo licitatório referenciadas pelo Acórdão recorrido (p. 7) .
5.3. Portanto, diante do ofício encaminhado pelo gestor à Funasa, inexiste omissão ou intenção de ocasionar prejuízo, e consequentemente, ausência de dolo ou má-fé do gestor (p. 8) .
5.4. Assevera que a ocorrência de fato da natureza que danificou parte das obras e a impossibilidade de continuidade das obras com os recursos disponíveis (R$ 64.000,00) , bem como a devolução desses recursos, no montante total de R$ 79.102,20, além do desconhecimento da regularidade do processo licitatório e da correta aplicação do valor, demonstrariam que o gestor não agiu de má-fé ou de forma dolosa. Pelo contrário, agiu visando resguardar o próprio erário (p. 8) .
5.5. Acrescenta que houve aprovação integral da prestação de contas do valor referente à primeira parcela do convênio, e a devolução integral do valor da segunda parcela, o que evidenciaria ausência de dano ao erário (p. 9) .
Análise:
5.6. O fato de a primeira parte da prestação de contas ter sido aprovada pelo Órgão repassador não eximia o recorrente da responsabilidade pela continuação do empreendimento. Não vale a alegação de desconhecimento de 'processo licitatório escorreito' ou de correta aplicação dos recursos. Cumpre ressaltar que o defendente não alega desconhecer a existência do convênio, mas sim a sua lisura.
5.7.Ora, não compete ao administrador municipal questionar os atos administrativos de seu antecessor, sem que para isso detivesse sólidos indícios de irregularidades, sob pena de violação do dispositivo constitucional que veda aos entes políticos recusar fé aos documentos públicos, materializadores dos atos da administração (art. 19, II, CF/1988) :
Art. 19. É vedado à União, aos Estados, ao Distrito Federal e aos Municípios:
............
II - recusar fé aos documentos públicos;
5.8. Descabe, portanto, a alegação contida no ofício do recorrente enviado à Funasa (peça 16, p. 8 e 26, p. 27) , em que alega não ter tido conhecimento da regularidade do processo licitatório realizado entendendo que 'caso a atual administração desse continuidade a uma obra com algum problema, poderia ser prejudicada', sendo que já havia manifestação do Órgão repassador pela aprovação da prestação de contas da primeira parcela desde 2008 (peça 1, p. 283) e crédito na conta do convênio desde setembro de 2009 (peça 2, p. 88) .
5.9. Ademais, a alegação de que houve a devolução integral do valor da segunda parcela não infirma o julgamento pela irregularidade das contas, tampouco sua conduta omissiva e contrária ao interesse público. Nesse sentido, a jurisprudência desta Corte tem entendido cabível o julgamento pela irregularidade das contas sem imputação de débito e com aplicação da multa prevista no art. 58, inciso I, da Lei 8.443/92, quando os elementos trazidos aos autos demonstrarem ter havido dano ao erário, mas não for possível a apuração do exato montante do débito ou sua estimativa de valor (v.g. Acórdão 2699/2013-TCU-Plenário e Acórdão 2541/2015-TCU-Plenário) .
5.10. Na hipótese vertente, a comunidade ficou privada do empreendimento que lhe asseguraria o fornecimento de água para consumo, além do que partes do empreendimento até então executadas tornaram-se inservíveis diante dos danos ocorridos ao longo do tempo, ensejando custos adicionais de uma eventual retomada das obras, os quais não são passíveis de cálculo, neste momento processual. 
 (...) 
5.14. Desse modo, o recorrente assumiu a gestão municipal em 2009 e deveria estar a par de todos os contratos e convênios firmados pela municipalidade, tomando as providências administrativas necessárias para dar andamento aos ajustes vigentes, sem embargo de medidas administrativas e judiciais para salvaguardar o erário, no caso de irregularidades ou ilegalidades identificadas, o que não ocorreu no caso vertente, porquanto as contas relativas à primeira parcela do ajuste foram aprovadas pela Funasa, por meio de despacho da Coordenadoria Regional do Órgão (peça 1, p. 283) , em 7/10/2008, ou seja, antes da posse do recorrente como primeiro gestor municipal.  
5.15. Acrescente-se que a segunda parcela do ajuste foi depositada nos cofres municipais em 8/9/2009 (peça 1, p. 88) , momento no qual já era Prefeito. Não é crível que o Município não tenha buscado se informar acerca de valores que lhe são creditados em conta específica de convênio firmado com a União. Em 2011, por meio do ofício acostado à peça 1, p. 285, a Funasa informou ao gestor municipal da existência da terceira parcela do ajuste a ser liberada, no valor de R$ 32.000,00. Ou seja, o Sr. Francisco Araújo Galeno dispôs de prazo razoável para deliberar sobre a continuidade ou não do empreendimento ou para repactuação do equilíbrio econômico-financeiro do ajuste.  
5.16. Entretanto, consta nos autos apenas manifestação verbal do ex-gestor, que teria afirmado "não ter o menor interesse nos recursos da Funasa", sem maiores justificativas, durante visita ao local realizada pela Funasa em junho de 2012 (peça 1, p. 301) . Além disso, a restituição dos valores relativos à segunda parcela do convênio só foi feita na gestão subsequente, em 7/6/2013 (peça 2, p. 13) .
5.17. Não foi outra a conclusão do Exmo. Ministro Relator do Acórdão vergastado, a respeito da conduta omissa do ex-alcaide, ora recorrente (peça 23, p. 2) :
15. Bem se vê que, a despeito das dificuldades operacionais observadas em relação à liberação dos recursos para o convênio, a conduta omissivo-comissiva do então prefeito contribuiu diretamente para a deterioração dos equipamentos adquiridos com os recursos federais aportados na primeira parcela do ajuste, incorrendo, então, na prática de ato ilegítimo de que resultou o dano ao erário.
14. Por tudo isso, acolho e incorporo os pareceres da Secex/PI e do MPTCU a estas razões de decidir, de sorte a pugnar pela irregularidade das contas do responsável com a aplicação da multa prevista no art. 58, I e III, da Lei Orgânica do TCU.
5.18. Não merece prosperar, desse modo, o presente recurso de reconsideração.
5.13.	Ademais, conforme bem destacou o Ministro Relator no seu Voto condutor, o então recorrente retomava argumentos apresentados em sede de alegações de defesa que já haviam sido devidamente refutados pelo Tribunal no voto do Relator a quo, razão porque reiterava os fundamentos da referida análise.
5.14.	Com efeito, apesar da tentativa do então recorrente de isentar-se de responsabilidade quanto a não continuidade da obra, o Relator a quo assinalou que, a despeito das dificuldades operacionais observadas em relação à liberação dos recursos para o convênio, a conduta omisso-comissiva do então prefeito contribuiu diretamente para a deterioração dos adquiridos com os recursos federais aportados na primeira parcela do ajuste.
5.15.	Bem de se ver, então, que o Sr. Francisco Galeno busca, na verdade, rediscutir o mérito da matéria, revolver argumentos que já haviam sido examinados nas etapas processuais anteriores, em desacordo com a jurisprudência deste Tribunal, segundo a qual "os embargos de declaração não se prestam para a rediscussão do mérito nem para a reavaliação dos fundamentos que conduziram à prolação do acórdão recorrido". (Acórdão 294/2016-TCU-Plenário, Rel. Min. Bruno Dantas) 
5.16.	De todo modo, ainda que superado tal óbice processual, melhor sorte não assistiria ao embargante, pois não é crível admitir que o embargante ignorasse a existência da referida obra no município, de modo a justificar, assim, a ausência providências cabíveis para conclusão do objeto conveniado, ou mesmo a formalização da rescisão do convênio junto à Funasa. 
5.17.	Consoante ressaltado na instrução desta Serur, quando assumiu a prefeitura em 2009, não houve por parte do Sr. Francisco Galeno interesse pelo andamento dos contratos e convênios firmados pelo Município, o que evidencia não teve conduta esperada de um bom gestor público, decorrendo daí a sua responsabilização nos presentes autos. Nesse sentido, aliás, é a jurisprudência deste Tribunal:
Fica caracterizada a responsabilidade do prefeito sucessor quando, com recursos garantidos para tal, não retomar obra iniciada e não acabada pelo seu antecessor, por implicar desperdício de recursos públicos e contrariar o princípio da continuidade administrativa (Acórdão 13590/2016-TCU-Segunda Câmara, Rel. Min. Marcos Bemquerer) .
5.18.	Ainda, cabe assinalar que não condiz com a realidade dos autos a afirmação do embargante de que este Tribunal teria confirmado a existência de irregularidade nas licitações no âmbito do convênio, a ponto de justificar, assim, a inércia do prefeito quanto à continuidade da obra e, portanto, eximi-lo de responsabilidade em relação à irregularidade apurada nos autos. 
5.19.	De fato, diversamente do que se alega, em momento algum houve manifestação deste Tribunal quanto à existência de ilicitude ou não procedimentos licitatórios, existindo apenas o relato na instrução da Secex/PI (peça 4, p. 1) acerca de informação constante em parecer da Funasa (peça 1, p. 279-281) de que teriam sido detectadas irregularidades nas licitações para execução do objeto pactuado, mas que ao final, após as medidas adotadas pelo prefeito antecessor, não impediram a aprovação da prestação de contas da primeira parcela, conforme consta do mesmo documento da Funasa.
5.20.	Assim, afigura-se infundada a tentativa do embargante se apegar a fato que efetivamente não constituiu motivo para sua inércia diante do convênio, pois, se dúvida realmente existisse acerca de regularidade da licitação, caberia ao Sr. Francisco Galeno ter questionado a Funasa em tempo oportuno (antes da ocorrência da enchente) sobre a existência ou não de empecilho para o prosseguimento da obra, o que não ocorreu na espécie. 
5.21.	Portanto, não merecem acolhimento os argumentos apresentados pelo embargante.
6.	Da inexistência da contradição apontada na deliberação embargada. 
Argumentos
6.1.	O embargante aponta (peça 54, p. 3-4) suposta contradição relacionada à alegada ausência de solicitação de providências para repactuação do convênio, tendo em vista que ele teria solicitado prorrogação do convênio, assim como a celebração de aditivo, não havendo, contudo, resposta da Funasa para dar continuidade à obra. 
6.2.	Segundo o embargante, a contradição residiria na conclusão desta Serur de que o responsável não se socorreu de qualquer medida visando à recomposição do equilíbrio econômico-financeiro do convênio, mas, ao mesmo tempo, teria reconhecido o encaminhamento pelo embargante de ofício à Funasa com pleito nesse sentido, ou seja, prorrogação do convênio e celebração de aditivo para continuidade da obra. 
6.3.	Desta forma, defende o embargante que não se poderia imputar a ele responsabilidade, pois adotou as medidas acima mencionadas, de forma que restaria presente a contradição ensejadora da interposição dos presentes embargos de declaração.
Análise:
6.4.	Não assiste razão ao embargante.
6.5.	Insta rememorar que o vício passível de correção pela via dos embargos de declaração é a contradição lógica que se estabelece entre os fundamentos e a conclusão da decisão que a torna conflitante em si mesma, não se prestando, portanto, tal espécie recursal a corrigir eventuais discordâncias pontuais, ou mesmo divergências verbais, que não comprometam a inteligência do julgado.
6.6.	Nesse sentido, conforme excerto da instrução reproduzido no tópico acima, observa-se que esta Secretaria (peça 39, p. 5) , quando da análise do argumento apresentado pelo recorrente acerca da insuficiência de recursos para realização da obra, em razão do tempo transcorrido entre a projeção da obra (2005) e o momento da liberação da segunda parcela do convênio (2009) , concluiu que ex-prefeito não havia adotado nenhuma medida visando à recomposição do equilíbrio econômico-financeiro do convênio, tendo, portanto, ficado inerte quanto a essa questão.
6.7.	Mais adiante, em outro ponto da mesma instrução (peça 39, p. 6-7) , verifica-se que foram apenas reproduzidos argumentos então declinados pelo recorrente com vistas a descaracterizar sua omissão, dentre eles a alegação de que havia enviado ofício à Funasa em 2012 (Ofício 129/2012) , com as informações requeridas e os motivos para não continuidade das obras, inclusive sobre o pleito para prorrogação do convênio e celebração de termo aditivo para continuidade da obra.
6.8.	Assim, contrariamente ao que alega o embargante, esta última informação contida na instrução da Serur em momento algum apresenta-se conflitante com a conclusão acima de que o Sr. Francisco Galeno deixou de adotou as medidas com vistas a garantir o prosseguimento da obra, no caso a recomposição do equilíbrio econômico-financeiro. 
6.9.	Com efeito, ao se reportar a trecho do Ofício 129, de 27/7/2012 (peça 16, p. 8; peça 26, p. 27) , a instrução da Serur não reconheceu a efetiva adoção de providências pelo responsável, fazendo tão-somente registrar a informação constante de documento colacionado aos autos, daí porque não há se falar em contradição na manifestação desta unidade técnica.
6.10.	Ademais, ainda prevalecesse a tese de contradição do embargante, vale ressaltar que as providências mencionadas no referido documento foram adotadas praticamente 2 (dois) anos após a ocorrência da enchente de 2010, de modo que não seriam suficientes para afastar a responsabilidade do prefeito, tendo em vista a extemporaneidade das medidas invocadas.
6.11.	Desta forma, não há se falar em contradição na deliberação embargada, porquanto o julgamento apresenta-se logicamente coerente quanto a seus fundamentos e a sua conclusão. 
6.12.	Portanto, os argumentos examinados não merecem acolhimento.
CONCLUSÃO
7.	Das análises anteriores, conclui-se que:
	a) não existem as omissões apontadas na deliberação embargada, querendo, na verdade, o embargante rediscutir o mérito da matéria, em desacordo com a jurisprudência deste Tribunal;
	b) não existe a contradição apontada da deliberação embargada, porquanto o julgamento apresenta-se logicamente coerente quanto a seus fundamentos e a sua conclusão recorrida, 
7.1.	Desta forma, os embargos de declaração opostos pelo Sr. Francisco Araújo Galeno em face do Acórdão 6337/2017-TCU-Segunda Câmara devem ser rejeitados, mantendo-se a deliberação nos seus exatos termos, tendo em vista inexistentes os vícios apontados pelo embargante no seu recurso. 
PROPOSTA DE ENCAMINHAMENTO
8.	Ante o exposto, propõe-se:
	a) com fundamento no art. 34 da Lei 8.443/1992, conhecer dos embargos de declaração opostos por Francisco Galeno de Araújo contra o Acórdão 6337/2017-TCU-Segunda Câmara, para, no mérito, rejeitá-los; 
	b) dar ciência da deliberação que vier a ser proferida ao embargante e às demais instâncias interessadas".
	É o relatório.

8.1. Gustavo Gonçalves Leitão (12591/OAB-PI) e outros, representando Francisco Araújo Galeno.

Procurador Marinus Eduardo De Vries Marsico.

Tomada de contas especial. Convênio com a Funasa. Sistema de abastecimento de água. Aprovação da prestação de contas da 1ª parcela. Inércia do prefeito sucessor. Não preservação e continuidade das obras. Restituição integral da 2ª parcela dos recursos. Objetivo do convênio não alcançado. Ato ilegítimo de que resulta dano ao erário, sem débito. Contas irregulares. Multa. Recurso de reconsideração. Negativa de provimento. Embargos de declaração. Inexistências das omissões e contradição apontados. Conhecimento e rejeição dos embargos. Comunicação.

TOMADA DE CONTAS ESPECIAL (TCE)

Secretaria de Recursos (SERUR).

Inicialmente, esclareço que os presentes embargos de declaração devem ser conhecidos, por terem sido opostos de forma tempestiva, bem como observados os demais requisitos aplicáveis à espécie recursal, nos termos do exame de admissibilidade realizado pela Secretaria de Recursos - Serur (peças nº 59/60) . 
2.	No mérito, acompanho a análise elaborada no âmbito da Secretaria Especializada (peças nº 61/62) , que foi aprovada de forma unânime pelo corpo dirigente, cujos argumentos incorporo às minhas razões de decidir.
3.	Nos presentes embargos, o recorrente aponta três supostas omissões e uma possível contradição no acórdão recorrido. 
4.	As omissões teriam ocorrido em relação aos pontos abaixo indicados, enquanto a contradição seria em relação à alegada ausência de solicitação do embargante para repactuação do ajuste:
	a) circunstâncias da ocorrência de força maior e da ausência de comunicação da liberação da segunda parcela do convênio; 
	b) inviabilidade de continuidade da obra em razão da ausência de conhecimento sobre o processo de contratação da empresa; 
	c) inexistência de prejuízo praticado pelo embargante.
5.	No que tange à primeira colocação do embargante, a instrução reproduzida no relatório que precede este voto demonstra claramente que a alegação de excludente de responsabilidade em virtude da ocorrência de motivo de força maior e da insuficiência dos recursos para conclusão da obra foram contemplados por este Relator por ocasião da prolação do acórdão recorrido, conforme consta textualmente na instrução, reproduzida no relatório que precede este voto.
6.	Nesse ponto, resgato alerta da Serur de que a omissão apta a reformar decisão do Tribunal deve se referir a questão que deixou de ser decidida, embora fosse essencial ao desfecho lide, não caracterizando, portanto, lacuna a ausência de manifestação quanto a argumento das partes que não se mostrarem imprescindíveis à formação do convencimento do julgador para a solução da controvérsia versada nos autos (Acórdão 7774/2015-TCU-Segunda Câmara, Rel. Min. José Múcio Monteiro) .
7.	Na verdade, verifica-se que nesse aspecto o embargante busca rediscutir o mérito da matéria, manejando argumentos que já haviam sido utilizados em etapas processuais anteriores em desacordo com a jurisprudência deste Tribunal, segundo a qual "os embargos de declaração não se prestam para a rediscussão do mérito nem para a reavaliação dos fundamentos que conduziram à prolação do acórdão recorrido". (Acórdão 294/2016-TCU-Plenário, Rel. Min. Bruno Dantas) .
8.	Ademais, ainda que superada essa questão, melhor sorte não teria o embargante, porquanto a unidade técnica demonstra que a omissão do responsável quando assumiu a gestão da prefeitura foi determinante para o resultado alcançado, que o Tribunal considerou suficiente para a irregularidade das contas e multa, bem como que possível irregularidade nos procedimentos licitatórios para a realização do convênio em discussão não têm o condão de justificar essa omissão, o que refuta o terceiro argumento relativo à ocorrência de omissão no julgado.
9.	Em relação à alegada contradição, igualmente não assiste razão ao embargante. Veja-se que o recorrente argumenta que o Tribunal incorreu em contradição ao concluir que o responsável não se socorreu de qualquer medida visando à recomposição do equilíbrio econômico-financeiro do convênio mas ao mesmo tempo reconheceu que ele teria solicitado prorrogação do convênio e celebração de aditivo para a continuidade da obra, 
10.	Com efeito, a Serur demonstra adequadamente que ambas as observações não configuram qualquer conflito de ideias, senão que o responsável, após assumir a gestão da prefeitura, demorou praticamente dois anos para adotar as providências mencionadas, sobrevindo nesse ínterim, enchente que provocou danos irremediáveis às obras até então realizadas.
11.	Bem se vê, como disse a Serur, que o registro dessas providências adotadas pelo então gestor, completamente a destempo, não tem o condão de caracterizar qualquer contradição, uma vez que, pelo contrário, a intempestividade desses atos corrobora a omissão do gestor que fundamentou a sua condenação pelo Tribunal.
	Ante o exposto, VOTO por que esta Casa adote a minuta de acórdão que trago à apreciação deste colegiado.
TCU, Sala das Sessões Ministro Luciano Brandão Alves de Souza, em 26 de fevereiro de 2019.
Ministro JOÃO AUGUSTO RIBEIRO NARDES 
Relator